臺北高等行政法院判決　　　　　　　　　　　　　　九十二年度訴字第四五七一號
　　　　　　　　　　　　　　　.
　　原　　　告　交通部公路總局第三區養護工程處
　　代　表　人　甲○○處長）.
　　訴訟代理人　戊○○
　　被　　　告　行政院環境保護署
　　代　表　人　乙○○署長）.
　　訴訟代理人　丙○○
　　　　　　　　丁○○
　　　　　　　　己○○
右當事人間因環境影響評估法事件，原告不服行政院中華民國九十二年八月十四日院
臺訴字第○九二○○八八四二九號訴願決定，提起行政訴訟。本院判決如左：
    主  文
訴願決定撤銷。
訴訟費用由被告負擔。
    事  實
壹、事實概要：
    緣原告交通部公路總局第三區養護工程處提送「台九線南迴公路拓寬改善計畫（
    下稱本計畫）環境說明書」，經被告行政院環境保護署民國（下同）八十八年十
    月十五日以環署中字第一○七八五號函公告審查結論在案；被告於九十二年二
    月二十六日派員前往進行環境影響評估監督作業，經現地查核後發現原告將本計
    畫施工路段４８４Ｋ＋５００─４８８Ｋ＋８４０（原環境影響說明書樁號４８
    ４Ｋ＋６００─４８８Ｋ＋９３０）之棄土三萬多立方公尺運至恆春機場，未依
    原環境影響說明書第５─１３、５─１５、５─１９及５─２０頁所載土方平衡
    原則內容切實執行，違反環境影響評估法第十七條規定，被告遂依同法第二十三
    條第一項第一款規定以九十二年五月三十日環署督字第○九二○○三八八七九號
    函處以原告新臺幣（下同）三十萬元罰鍰。原告不服，提起訴願，經行政院以九
    十二年八月十四日院臺訴字第○九二○○八八四二九號做成訴願不受理決定，原
    告猶表不服，遂向本院提起行政訴訟。
貳、兩造聲明：
一、原告聲明求為判決：
(一)、訴願決定及原處分均撤銷。
(二)、訴訟費用由被告負擔。
二、被告聲明求為判決：
(一)、駁回原告之訴。
(二)、訴訟費用由原告負擔。
參、兩造之爭點：
一、原告主張之理由：
(一)、依本計劃環境影響說明書５─１３土方工程所載內容：本工程計畫之需土量及棄
    土量分散於各計畫路段，原則上將採取以挖填方平衡為設計基準，挖方及借方路
    段同時施工，預計棄土可即時運送至借方路段填築使用，可有效降低土方處置之
    問題，剩餘土方之處理則如同頁５．２．５節所載。是以，縱使依環境影響說明
    書所載，系爭工程之土方，僅原則上採取挖填方平衡為設計基準，希望能將挖起
    之土方回填到需用土之路段，以平衡棄土及用土之供需，惟實際執行過程，仍會
    有多餘土方產生，因此環境影響說明書５─２０中５．２．５節第三段「棄方處
    置管理」即針對無法挖填方平衡所產生之多餘棄土如何處置加以說明。又依前揭
    「棄方處置管理」之說明，棄土優先提供附近窪地填埋、居民使用或沿線垃圾掩
    埋場覆土使用，並責成承包商自覓合法棄土場妥善處理。惟有鑑於計畫路段沿線
    並無合法棄土場，多餘土方也考慮運送至屏東縣滿州鄉之棄土場，運距約三十公
    里。棄土載運路線記載於５─２１圖５．２．１０，棄土場位置記載於５─２２
    圖５．２．１１，是以，依環境影響說明書所載，本工程棄土之處置，並非只有
    挖填方平衡一途，尚擬採行提供附近窪地填埋、居民使用、沿線垃圾掩埋場覆土
    使用、承包商自覓合法棄土場妥善處理以及載運至屏東縣滿州鄉之棄土場，以上
    任何棄土處置方法之採行均與環境影響說明書無違。
(二)、本案係因民航局恆春機場擴建工程時，經民航局反應需土孔急，利用本工程剩餘
    土方作為恆春機場擴建所需用土，原告始將原本欲載運至屏東縣滿州鄉棄土場堆
    置之棄土，改運至恆春機場作為擴建之用。由於環境影響說明書關於棄土之處置
    ，並非一成不變僅採用一種處置方式，而是以挖填利用為原則，以其他處置方式
    ：包括提供附近窪地填埋、居民使用、沿線垃圾掩埋場覆土使用、承包商自覓合
    法棄土場堆置及堆置在屏東縣滿州鄉棄土場等方式，原告最終決定載運至屏東縣
    恆春機場作為擴建工程填土之用，並無違反環境影響說明書關於棄土之處置方式
    。有關本工程擬將剩餘土方提供恆春機場擴建工程填土使用，原告前於被告九十
    二年二月二十六日辦理「台九線南迴公路拓寬改善計畫」環境影響評估監督現地
    查核時，即向主管查核人員表示，接獲民航局來函要求以原告所進行「台九線４
    ８４Ｋ─４８８Ｋ及一九九線３５Ｋ─３７Ｋ」等拓寬工程剩餘土方，作為恆春
    機場整建計畫新建跑道及停機坪工程所需用土，經被告九十二年三月二十六日環
    署督字第○九二○○二一六一六號函意旨略以﹕本開發案如涉及變更原申請內容
    ，請依環境影響評估法相關規定辦理。是以，原告業依指示函請被告同意依環境
    影響評估法施行細則第三十七條規定以變更內容對照表送審，惟被告對於本件申
    請未置可否，致令原告以為被告同意原告之作法。詎九十二年五月三十日接獲被
    告之處分，以原告未依環境影響說明書所載內容切實執行，科處罰鍰三十萬元。
    蓋被告若不同意原告所申請以變更內容對照表送審，理應以公文正式通知，俾便
    原告知所改進，詎被告未通知原告申請遭拒，隨即於罰鍰處分中一併說明申請不
    准，實非妥適。
(三)、再者，被告科處罰鍰之原因乃原告辦理台九線南迴公路拓寬改善計劃案，未依環
    境影響說明書所載內容切實執行，違反環境影響評估法第十七條規定，爰依同法
    第二十三條第一項第一款規定處罰參拾萬元罰鍰，而其處分函中對於原告之申請
    又要求併全線重新檢討設計再視其變更規模依環境影響評估法施行細則第三十七
    條規定辦理申請變更原環境影響說明書內容。是以，被告一方面以原告未確實執
    行環境影響說明書之內容，對於變更內容未依規定辦理變更而予以處分，然對於
    原告有關變更之申請，又要求併全線重新檢討設計後再行申請，其理由與處分顯
    有矛盾。又按「行政機關作成限制或剝奪人民自由或權利之行政處分前，除已依
    第三十九條規定，通知處分相對人陳述意見，或決定舉行聽證者外，應給予該處
    分相對人陳述意見之機會。但法規另有規定者，從其規定。」行政程序法第一百
    零二條著有明文。故被告作成系爭處分，自應依前揭行政程序法第一百零二條之
    規定，給予原告有陳述意見之機會，俾便原告說明剩餘土方供恆春機場擴建工程
    填土使用之緣由。被告作成系爭罰鍰處分未依法給予原告陳述意見之機會，其處
    分即有瑕疵。
(四)、本件台九線南迴公路拓寬改善計劃案之剩餘土方供恆春機場擴建工程填土使用，
    並未惡化工程所在地或附近環境品質，核與環境影響評估法之立法目的並無不符
    。蓋因系爭工程，原定之棄土處理分式之一即載運至屏東縣滿州鄉棄土場，既然
    外送至滿州棄土場亦為原定處理方式之一，則原告將棄土改運至恆春機場，其處
    理方式並未改變原環境影響說明書所設定之環境品質。甚至，因本工程所產生之
    棄土改運至恆春機場作為填土之用，不但大大增加棄土之利用價值，減少棄土對
    環境之影響，更為國家節省大筆公帑（恆春機場向外購土回填之費用）以及加速
    國家重大建設之完成。原告之行為，不僅未對環境造成不利之影響，更是有利於
    國家行政目的之達成，則被告僅以原告形式上未依環境影響說明書所載內容切實
    執行，而未實質審查原告所為之變更實更利於環保政策之落實及環境影響評估法
    之立法意旨，竟率爾為本件罰鍰處分，顯屬違誤。末查本計劃環境影響分析差異
    分析案，原告已於九十二年九月二十二日委請顧問公司辦理中，分析報告完成後
    再送被告核定，被告不加詳查，逕自科處原告罰鍰，實嫌率斷。
二、被告主張之理由：
(一)、依本計畫原環境影響說明書第５─１３頁中記載略以：土方工程有本工程計畫之
    需土量及棄土量分散於各計畫路段，原則上將採取以挖填方平衡為設計基準，．
    ．．。依估算成果，本計畫未來施工時，將採挖方及借方路段互相配合同時施工
    之原則，預計棄土可即時運送至借方路段填築使用，可有效降低土方處置之問題
    ，有關本計畫待處置之土方僅５２０２立方公尺，其中香蘭至大武段棄方約７２
    １立方公尺，安朔至楓港段棄方約４４８１立方公尺。而待處置之棄方量係指各
    計畫路段總挖方與總借方平衡後之數量。另第５─１５頁表５．２─４載有各計
    畫路段之挖方、借方量，其中路段編號１７（４８４Ｋ＋６００─４８８Ｋ＋９
    ３０）借方３０７０６立方公尺。第５─２０頁中三棄方處置管理載有「經考量
    挖填平衡作業，本計畫待棄置土方香蘭至大武段需廢棄土方約７２１立方公尺，
    安朔至楓港待廢棄土方約４４８１立方公尺，由於棄土方量有限，將優先提供附
    近窪地填埋、居民使用或沿線垃圾掩埋場覆土使用，並責成承包商優先自覓合法
    棄土場妥善處置棄方，．．．。有鑑於目前計畫路段沿線並無合法之棄土場，因
    此本計畫棄方於充分資源化利用後仍有多餘土方時，可考量運送至滿州鄉之棄土
    場，．．．。」先予敘明。
(二)、按本計畫待處置之棄土方雖約五千二百零二立方公尺，其中路段編號１７（４８
    ４Ｋ＋６００─４８８Ｋ＋９３０）原規劃係借方三萬七百零六立方公尺，經查
    核卻須棄方三萬餘立方公尺，並已運至恆春機場作填土之用。此舉與原規劃差異
    甚大，違反原環境影響說明書所載原則上採挖填方平衡為設計基準，且棄土方並
    未符合本案原規劃之五千二百零二立方公尺。本計畫其他路段未來施工如須借方
    ，且規劃此次棄土行為之土方作為填方，將因無土方使用而須向外借土，造成另
    一環境衝擊之影響。又本計畫及恆春機場之整建雖屬國家重大建設，有其必要性
    及急迫性，惟並非即可超越法令而無須依據法令規定辦理，否則所制定之法令形
    同具文；然原告身兼開發單位及政府機關，理應明瞭相關法令規定且應切實遵行
    ，以為人民表率。倘依本計畫之棄土行為有其施工之必要性，即可規避法令規定
    ，對於確實依據法令辦理之民間開發單位將不公平，日後政府各項施政措施亦無
    法取信於民，要非妥適。又依環境影響評估法第十七條明定「開發單位應依環境
    影響說明書、評估書所載之內容及審查結論，切實執行。」，原告於本計畫進行
    時應依前開所載內容切實執行，於實際進行時若與原申請內容有所差異者，自有
    同法第十六條之一可供申請變更原申請內容。倘原告就被告審查通過之開發行為
    ，於實際執行時未經相關規定程序，恣意變更開發行為內容及環境保護對策，明
    顯與環境影響評估法之立法宗旨「為預防及減輕開發行為對環境造成不良影響，
    藉以達成環境保護之目的」相違悖，其後果可能對環境造成嚴重影響。又本計畫
    之棄方處置管理並未載有可將棄土運至恆春機場作為填土之用，故原告棄土之處
    置行為顯已違反本法第十七條規定，並無疑義。
(三)、另被告於九十二年二月二十六日辦理本計畫環評監督現地查核後函送現勘意見，
    其中意見之一「施工路段４８４Ｋ＋５００─４８８Ｋ＋８４０之棄土方三萬多
    立方公尺運至恆春機場新建工程計畫之基地」，經查有違反環境影響評估法第十
    七條之情事，旋即併恆春機場違反情事簽辦後，並依行政程序法第一○二條規定
    ，於作成行政處分前給予原告陳述意見之機會，並請原告於九十二年四月三十日
    前提出意見。至原告於意見陳述函中就剩餘土方供恆春機場擴建工程使用，請被
    告同意依同法施行細則第三十七條規定，檢附變更內容對照表送被告及交通部審
    核乙節，如前所述，本案變更後之土石方量與原規劃差異甚大，其內容因已涉及
    環境保護事項之變更，故被告針對違反事實除函送處分書，並於同函中告知請併
    全線重新檢討設計後，視其變更規模再依環境影響評估法施行細則第三十七條辦
    理變更原環境影響說明書內容，並無不妥。另有關本案與恆春機場擴建工程皆因
    土方處理違反本法乙節，被告本於環境保護主管機關立場，已函請目的事業主管
    機關交通部嗣後核定類似開發行為時，應整體考量工程剩餘土石方之處理問題。
    又將棄土運至屏東縣滿洲鄉棄土場，為本件原環境影響說明書訂有處理方式之一
    ，其對環境之影響評估，業經被告審查且定稿本核備在案，惟棄土改運至恆春機
    場，該處理方式對環境之影響程度，已超越原環境影響說明書所評估之範圍及內
    容，且滿洲鄉棄土場與恆春機場就本計畫方向而言，係屬不同且相反之方向，運
    土路線及過程業已改變原環境影響說明書所設定之環境品質。被告就本法規定暨
    主管機關之權責及環境保護主管機關之立場，科以原告本件處分，並無不妥。
    理  由
一、按訴願法第五十六條固規定：「訴願應具訴願書，載明左列事項，由訴願人或代
    理人簽名或蓋章：一、訴願人之姓名、出生年月日、住、居所、身分證明文件字
    號。如係法人或其他設有管理人或代表人之團體，其名稱、事務所或營業所及管
    理人或代表人之姓名、出生年月日、住、居所。」目前我國對於法人之性質係採
    法人實在說，若訴願人為機關或法人者，因代表人之行為即係法人之行為，則上
    開法條所指應補正之訴願人或代理人簽名或蓋章，於訴願人為法人或機關之情形
    ，非不得解釋為代表人之簽名或蓋章。又訴願法第六十一條雖規定：「受理訴願
    機關認為訴願書不合法定程式，而其情形可補正者，應通知訴願人於二十日內補
    正。」惟上開補正，應具體明確，若訴願受理機關認應補正之所謂印章係機關關
    防，自應具體指明，不得泛以印章稱之，致訴願人誤解命補正之訴願人印章即為
    代表人之印章，否則，訴願受理機關之命補正即不生效力。
二、經查，原告交通部公路總局第三區養護工程處提送「台九線南迴公路拓寬改善計
    畫環境說明書」，經被告行政院環境保護署八十八年十月十五日以環署中字第
    一○七八五號函公告審查結論在案；被告於九十二年二月二十六日派員前往進行
    環境影響評估監督作業，經現地查核後發現原告將本計畫施工路段４８４Ｋ＋５
    ００─４８８Ｋ＋８４０（原環境影響說明書樁號４８４Ｋ＋６００─４８８Ｋ
    ＋９３０）之棄土三萬多立方公尺運至恆春機場，未依原環境影響說明書第５─
    １３、５─１５、５─１９及５─２０頁所載土方平衡原則內容切實執行，違反
    環境影響評估法第十七條規定，被告遂依同法第二十三條第一項第一款規定以九
    十二年五月三十日環署督字第○九二○○三八八七九號函處以原告三十萬元罰鍰
    等情，有上開處分書在卷可稽，堪認為實。
三、原告不服上開處分，提起訴願，玆經訴願受理機關以九十二年七月八日院台訴字
    第○九二○○三八五一二號及同年七月十七日院台訴字第○九二○○四○一○九
    號函檢還訴願書並請補正訴願人之簽名或蓋章等事項，因以原告未為補正，而為
    訴願不受理之決定，固非無見，惟查，訴願受理機關九十二年七月八日院台訴字
    第○九二○○三八五一二號函係命原告補正簽名或蓋章並載明代表人之出生年月
    日等，玆經原告確已補正上開事項，並已補蓋原告機關代表人之印章在案，此有
    補正之訴願書附於訴願卷可稽，另同年七月十七日院台訴字第○九二○○四○一
    ○九號函雖係命補正訴願人印章，但並未具體指明所謂訴願人印章即係機關關防
    ，致原告誤解受理訴願機關僅要求補正機關代表人之印章，訴願受理機關該命補
    正函自不生命補正之效力，則本件訴願受理機關以原告逾期未補正，而為訴願不
    受理之決定，於法尚有未合，自應將訴願決定予以撤銷，由受理訴願機關另為適
    法之處理，惟本件係依程序理由而為判決，故兩造實體上爭執尚無審酌之必要。
據上論結，本件原告之訴為有理由，爰依行政訴訟法第九十八條第三項前段，判決如
主文。
中　　　華　　　民　　　國　　九十三　　年　　　二　　　月　　　六　　　日
                                臺 北 高 等 行 政 法 院  第 五 庭
                                            審 判 長 法  官  張瓊文
                                                     法  官  帥嘉寶
                                                     法  官  劉介中
右為正本係照原本作成。
如不服本判決，應於送達後二十日內，向本院提出上訴狀並表明上訴理由，如於本判
決宣示後送達前提起上訴者，應於判決送達後二十日內補提上訴理由書（須按他造人
數附繕本）。
中　　　華　　　民　　　國　　九十三　　年　　　二　　　月　　　六　　　日
                                                     書記官  黃明和
